最高法院刑事裁定　　　　　　　　　　111年度台抗字第362號
抗　告　人　張平沼


　　　　　　陳淑珠


選任辯護人　朱敏賢律師
上列抗告人等因違反證券交易法案件，不服臺灣高等法院中華民
國111年2月7日延長限制出境、出海之裁定（109年度金上重更二
字第17號），提起抗告，本院裁定如下：
    主  文
抗告駁回。
    理  由
一、按刑事訴訟法第93條之2第1項規定限制出境、出海，其目的
    在避免被告出境滯留他國，俾保全刑事追訴、審判及刑罰之
    執行。惟被告是否犯罪嫌疑重大、有無該條項各款所列之情
    形，及限制出境、出海或繼續限制出境、出海之必要，乃事
    實審法院職權裁量之事項，應由事實審法院衡酌具體個案訴
    訟進行程度、人權保障及公共利益之均衡維護等一切情形而
    為認定。倘其限制出境、出海或延長限制出境、出海之裁定
    ，並無明顯違反比例原則或有裁量權濫用之情形者，即不得
    任意指為違法。
二、本件原裁定以：抗告人張平沼、陳淑珠（下稱抗告人2 人）
    因違反證券交易法案件，經臺灣臺北地方法院（下稱臺北地
    院）以98年度金重訴字第28號判決（下稱第一審判決一）有
    罪後，抗告人2 人均不服提起上訴，經原審法院以99年度金
    上重訴字第38號判決（下稱原審前審判決一）就抗告人2 人
    有罪部分撤銷改判，嗣抗告人2 人提起上訴，經最高法院以
    104 年度台上字第3331號判決將原審前審判決一撤銷，並發
    回原審法院續行審理，原審法院於民國108年11月28日以104
    年度金上重更一字第17號判決（下稱原審更一審判決）將第
    一審判決一撤銷改判，諭知抗告人2 人及同案被告房冠寶均
    無罪；另就95年間新增新臺幣（下同）2.5 億元債券附賣回
    RS交易部分，張平沼經臺北地院以103 年度金重訴字第23號
    判決（下稱第一審判決二）無罪，檢察官不服提起上訴，經
    原審法院以106 年度金上重訴字第26號判決（下稱原審前審
    判決二）撤銷第一審判決二，改判張平沼及同案被告林瑞足
    、張國安有罪。嗣檢察官不服原審更一審判決而提起上訴，
    另張平沼、林瑞足及張國安均不服原審前審判決二，亦皆提
    起上訴，嗣經最高法院以108年度台上字第3333號、109年度
    台上字第393 號判決撤銷原審更一審判決及原審前審判決二
    ，並發回原審法院續行審理，現均由原審法院以109 年度金
    上重更二字第17號案件審理中。經原審法院訊問後，抗告人
    2 人雖均否認犯罪，惟原審法院審核全案相關事證，並參酌
    抗告人2人及渠等選任辯護人之意見後，認抗告人2人違反證
    券交易法第171條第1項第3款、第2項特別背信罪（下稱證券
    交易特別背信罪）之嫌疑仍屬重大。爰審酌本件犯罪所得依
    檢察官起訴意旨高達1億元以上，所涉犯罪名為最輕本刑7年
    以上有期徒刑之重罪，衡以抗告人2 人均係有相當經濟資力
    、社會地位之人，滯留國外不歸亦無經濟困頓之虞，參以被
    訴重罪常伴有逃亡之高度可能，此乃趨吉避凶、脫免刑責、
    不甘受罰之基本人性，其等逃匿境外規避審判及刑罰執行之
    可能性甚高，有相當理由足認抗告人2 人仍有逃亡之虞。且
    本案屬重大金融案件，所涉金額及影響層面甚鉅，依比例原
    則衡酌其等2 人倘出境後未再返回國內接受審判或執行，將
    嚴重損害國家追訴犯罪之公共利益，及限制出境、出海對抗
    告人2 人個人居住與遷徙自由權之影響甚微，延長對其等限
    制出境、出海之處分，實未逾必要程度，乃裁定自民國 111
    年2月19日起延長限制出境、出海8月。
三、張平沼抗告意旨略以：⑴伊否認有何檢察官起訴之違反證券
    交易特別背信犯行，法院依檢察官之聲請為長期限制伊出境
    、出海之處分，明顯違反公民與政治權利國際公約（下稱公
    政公約；與經濟社會文化權利國際公約併稱兩公約）、聯合
    國人權事務委員會及經濟社會文化權利委員會之「一般性意
    見」有關人民可自由入出國境之基本人權規定，且既係對憲
    法保障之居住遷徙自由之限制，自應符合比例及法律明確性
    原則，原裁定不僅未責令檢察官釋明抗告人2 人有限制出境
    、出海之事由，亦未說明何謂「相當理由」及「有必要時」
    之審查基準，復與兩公約施行法所課予之義務相悖。⑵伊一
    生清白，年歲已高，而近來新冠肺炎之變種病毒Omicron 疫
    情再起，此際伊更無臨老亡命海外之動機及可能，如法院仍
    認有強制處分之必要，應採取侵害更小之手段，始符比例原
    則云云。陳淑珠抗告意旨略以：⑴伊否認有何檢察官起訴之
    違反證券交易法犯行，本案雖尚未辯論終結，然仍應適用無
    罪推定原則，法官既未責令檢察官證明或釋明伊有何逃匿之
    事實，則法院於此情況下自應遵循無罪推定原則。⑵本件為
    長期限制伊出境、出海之處分，明顯違反公政公約、聯合國
    人權事務委員會及經濟社會文化權利委員會之「一般性意見
    」有關人民可自由入出國境之基本人權規定，且既係對憲法
    保障之居住遷徙自由之限制，自應符合比例及法律明確性原
    則，原裁定不僅未責令檢察官釋明伊有限制出境、出海之事
    由，亦未說明何謂「相當理由」及「有必要時」之審查基準
    ，復與兩公約施行法所課予之相關義務相悖。⑶法院前於10
    9 年1月2日裁定伊自109年1月6日起限制出境、出海8月，經
    伊提出抗告，最高法院撤銷發回，原審法院復更為裁定，詎
    限制出境、出海之起算日竟推遲自109年2月19日起算，已違
    反不利益變更禁止原則，嗣原審法院於110 年6月2日作成延
    長限制伊出境、出海裁定時，又循前次錯誤起算日起算，認
    定得遞延起算日乃抗告救濟程序所致，卻未說明何以抗告救
    濟程序可得如此，顯有理由不備之違法。⑷伊從事公益事業
    數10年，各界仍特請伊留任公益事業負責人，可見伊並非不
    可信賴之人。本案訴訟至今已逾17年，除曾因受邀國際會議
    而聲請出境外，伊從未有其他私人出境計畫，是繼續限制伊
    出境、出海是否合於整體裁判平均正義及實質比例原則，不
    無可疑。準此，原裁定未審酌上情，遽對抗告人2 人延長限
    制出境、出海之處分，顯有不當，請求撤銷原裁定云云。
四、惟法院為限制出境、出海之裁定時，係為保全被告到案，避
    免逃匿國外，致妨礙國家刑罰權之行使，而對被告所實施限
    制其居住處所之強制處分。法院僅須審查被告犯罪嫌疑是否
    重大、有無賴此保全偵、審程序進行或刑罰執行之必要即可
    ，至於限制出境、出海原因之判斷，亦僅須自由證明為已足
    ，尚不適用訴訟法上之嚴格證明法則，亦與無罪推定原則無
    涉。原裁定以抗告人2人犯罪嫌疑重大，認為為保全抗告人2
    人本案將來可能之審判程序及有罪判決確定後能到案執行，
    對其2 人繼續予以限制出境、出海之處分，已屬較輕微之強
    制處分手段，且係憲法所賦予人民居住或遷徙自由權利之法
    定限制，亦符合上開兩公約所規定之授權實行限制之意旨，
    並無明顯逾越比例原則之必要程度。且抗告人2 人所涉犯之
    罪係最重本刑有期徒刑15年之罪，於審判中之限制出境、出
    海期間，並無刑事訴訟法施行法第7條之11第3項但書「連同
    原處分期間併計不得逾五年」之適用，而應回歸適用刑事訴
    訟法第93條之3第2項後段及刑事訴訟法施行法第7條之11 第
    3項本文等規定。是縱使原審法院前於109年1月2日曾裁定陳
    淑珠自109 年1月6日起限制出境、出海，但該裁定嗣因經本
    院撤銷而不復存在，原審法院始依法另就限制出境、出海一
    事重為處分，當應自109年2月19日起重新起算10年之法定期
    間無誤，因認抗告人2 人有規避訴訟程序進行及日後刑罰執
    行，有相當理由足認其等有逃亡之虞，為確保後續審理程序
    順利進行及日後刑罰執行，而有繼續限制其出境、出海之必
    要，已詳敘其依據及理由，核其所為之論斷，於法尚無違誤
    。至抗告人2 人其餘所執事由，均難認其等絕無逃匿之可能
    ，且無非係置原裁定已明確之論斷說明於不顧，徒憑己見，
    就原審法院裁量職權之適法行使，任意指摘，其等抗告均為
    無理由，應皆予駁回。
據上論結，應依刑事訴訟法第412條，裁定如主文。
中    華    民    國   111    年    3     月    9     日
                  刑事第五庭審判長法  官  吳  信  銘  
                                  法  官  何  菁  莪  
                                  法  官  梁  宏  哲  
                                  法  官  蔡  廣  昇  
                                  法  官  沈  揚  仁  
本件正本證明與原本無異
                                  書記官
中    華    民    國   111    年    3     月    16    日